Institut national d'histoire de l'art (INHA)
Burty, Philippe (6 février 1830-3 juin 1890); Robaut, Alfred (1830-1909); Tourneux, Maurice (1849-1917); Bruyas, Alfred (15 août 1821-1er janvier 1877). fonds
1831-1911
INHA
Archives 033
Fonds anciennement cotés: Archives 032, 033, 034, 040; Autographes 86bis. Connu sous le nom de "Fonds Burty".
1 boîte; Métrage linéaire: 0,12 m.-l.
Ce fonds comprend des archives issues de quatre producteurs. Il a été constitué en 2001 à partir d’archives classées auparavant séparément: archives 32, 33, 34, 40, autographes 86bis. Les principaux sous-fonds qui ont été créés - Bruyas, Burty, Robaut, Tourneux - demeurent très imbriqués les uns avec les autres. Ces archives sont passées manifestement entre les mêmes mains avant d’entrer à la Bibliothèque et il n’est pas sûr qu’elles aient été séparées au moment de leur entrée, ce qui explique le choix de reconstitution fait en 2001. On trouve par exemple des archives produites par Philippe Burty dans le sous-fonds Maurice Tourneux. L’entrée de ces archives dans les collections de la Bibliothèque est mal documentée. Elle est peut-être due au seul Maurice Tourneux, conseiller de Jacques Doucet. Archives Bruyas: leur entrée dans les collections de la Bibliothèque n’est pas documentée. Archives Burty: elles ont été léguées par Burty à Maurice Tourneux et sont entrées à la Bibliothèque via Tourneux. Archives Robaut: Alfred Robaut est le neveu et gendre du peintre Constant Dutilleux (1807-1865), ami d’Eugène Delacroix. Collectionneur d’oeuvres de Delacroix, Robaut est l’auteur du premier catalogue consacré à Delacroix, ainsi que l’auteur d’une copie du journal de Delacroix réalisée avant la publication (copie conservée à la Getty Research Library: < http://hdl.handle.net/10020/cat133080>). L’histoire des archives Robaut est peu claire: une partie aurait été confiée par Robaut à Philippe Burty pour ses travaux et n’aurait peut-être pas été restituée à Robaut. Des dessins, archives et autographes appartenant à Robaut auraient été vendus au collectionneur Étienne Moreau-Nélaton qui, d’après André Joubin [communication verbale de Michèle Hannoosch], aurait légué ces pièces à la Bibliothèque d’art et d’archéologie et au Musée du Louvre. Par ailleurs, il y eut une vente posthume de documents appartenant à Robaut. Archives Tourneux: elles ont été données par Tourneux à la Bibliothèque d’art et d’archéologie, à une date indéterminée.
Archives relatives aux travaux d'Alfred Bruyas, Philippe Burty, Alfred Robaut et Maurice Tourneux.
Don, Maurice Tourneux ?
communication dans l'espace Jacques Doucet
Commentaire sources: Sources complémentaires dans le service: Autographes 98 (Burty) Manuscrits Ms 214-216, concernant Alfred Bruyas et sa collection La Bibliothèque possède une édition de la correspondance de Delacroix, annotée par Robaut
Inventaire disponible en ligne sur Calames
Tourneux, Maurice. « Philippe Burty ». Gazette des beaux-arts, mai 1907, p. 388. -
Agence bibliographique de l'enseignement supérieur (Montpellier) (Organisme): Url page d'accueil: http://www.calames.abes.fr/pub/; http://www.calames.abes.fr/Pub/ms/FileId-2149
Burty, Philippe (6 février 1830-3 juin 1890)
Robaut, Alfred (1830-1909)
Tourneux, Maurice (1849-1917)
Bruyas, Alfred (15 août 1821-1er janvier 1877)
Bonington, Richard Parkes (25 octobre 1802 (3 Brumaire An 11)-23 septembre 1828)
Millet, Jean-François (4 octobre 1814-20 janvier 1875)
Decamps, Alexandre-Gabriel (1803-1860)
Meryon, Charles (1821-1868)
- Papiers Alfred Bruyas, 1852-1876; Archives 033, 01; Nombre de pièces: 48
  Chenavard, Paul (1807-1895)
  Géricault, Théodore (1791-1824)
  Tassaert, Octave (1800-1874)
  - 1-21. Lettres à Alfred Bruyas, 4 octobre 1852-1er août 1876 et sans date (21 pièces)
  - 22-36. « Notes sur les oeuvres de Chenavard, Tassaert, Géricault, etc. 1875 »: notes manuscrites de plusieurs mains (15 feuillets).
  - 37. Copie d’un autographe de C. Alicot concernant un legs à Alfred Bruyas, 12 juin 1855
  - 38-48. Notes manuscrites diverses concernant la galerie Bruyas (?) (11 feuillets)
- Papiers relatifs à Eugène Delacroix, provenant d'Alfred Bruyas (?), 1873; Archives 033, 02
  Delacroix, Eugène (26 avril 1798 (7 Floréal An 6)-13 août 1863)
  Silvestre, Théophile (12 octobre 1823-20 juin 1876)
  - 1. Lettre d’A. de Courval à Alfred Bruyas, 23 juin 1873.
  - 2. « Copie d’une note extraite des agendas manuscrits d’Eugène Delacroix (M. Bruyas), 16 avril 1853 »: note manuscrite (1 feuillet)
  - 3-5. « Bonington »: extrait manuscrit d’une lettre d’Eugène Delacroix à Théophile Silvestre, 31 décembre 1858 (3 feuillets)
- Papiers Philippe Burty, 1861-1892; Archives 033, 03
  - Jules Dupré, 1876-1911; Archives 033, 03, 01
    Dupré, Jules (5 avril 1811-6 octobre 1889)
    - 1-2. Photographie d’un autoportrait de Dupré et enveloppe (2 pièces)
    - 3. Note manuscrite (1 feuillet)
    - 4-7. Coupures de presse (4 pièces)
  - Froment-Meurice, 1868-1883; Archives 033, 03, 02
    Froment-Meurice, François-Désiré (1802-1855)
    Froment-Meurice, Émile (21 mars 1837-25 avril 1913)
    - 8-11. Lettres d’Emile Froment-Meurice à Philippe Burty, 1869-1883 et sans date (4 pièces)
    - 12-18. Lettres à Philippe Burty (dont Gaucherel et Jouaust), 1868-1883 et sans date (7 pièces)
    - 19-20. Notes manuscrites sur Froment-Meurice, d’après Michelet (?), sans date (2 feuillets)
    - 21-22. Coupures de presse sur Froment-Meurice, 1883 et sans date (2 pièces)
    - 23-35. Oeuvres de François-Désiré Froment-Meurice: reproductions gravées annotées, sans date (13 pièces)
    - 36-51. Oeuvres de François-Désiré Froment-Meurice: photographies annotées, sans date (16 pièces). La pièce 36 comprend un dessin au crayon.
  - Ernest Meissonier, 1861-1890; Archives 033, 03, 03
    Meissonier, Ernest (21 février 1815-31 janvier 1891)
    - 52-69. Photographie, lettre et notes manuscrites, 1865 et sans date (18 pièces)
    - 70-72. Tirés-à-part d’articles sur Meissonier, sans date (3 pièces)
    - 73-94. Coupures de presse, dont article de Ph. Burty, 1861-1891 (22 pièces)
  - Jean-François Millet, 1863-1892; Archives 033, 03, 04
    Millet, Jean-François (4 octobre 1814-20 janvier 1875)
    - 95. Une lettre d’Alfred Sensier à Philippe Burty, 2 décembre 1863
    - 96. Une lettre de Philippe Burty, 18 mai 1875
    - 97. Une lettre de Paul Mame, 14 avril 1887
    - 98. Une lettre d’Alfred Thibaudeau (Alphonse Wyatt Thibaudeau ?) à Philippe Burty, 28 mai 1887
    - 99. Une lettre d’Aglaüs Bouvenne (1829-1903) à Maurice Tourneux, 7 novembre 1892
    - 100. « Visite à Jean-François Millet »: notes manuscrites de Philippe Burty extraite d’un agenda, 1861 (1 feuillet)
    - 101-102. 2 cartes postales
    - 103. « Catalogue of a complete collection of etchings and other prints done by Jean François Millet. Exhibited by Frederick Keppel & co. New-York, 1887 »
  - Edmond de Goncourt, 1875-1888; Archives 033, 03, 05
    Goncourt, Edmond de (26 mai 1822-16 juillet 1896)
    - 104. Lettre d’Edmond de Goncourt à Philippe Burty, 24 octobre 1875, à propos de la publication d’un catalogue (1 pièce)
    - 105-111. Ph. Burty, « La Maison d’un artiste: à propos du récent ouvrage de Edmond de Goncourt »: épreuves corrigées (7 feuillets)
    - 112. « La Vie populaire »: fascicule du 23 février 1888, avec un extrait de « Charles Demailly » des frères Goncourt
- Papiers relatifs à Eugène Delacroix, provenant de Ph. Burty (?), 1829-1852; Archives 033, 04
  Demidov, Anatoliï Nicolaevitch (1812-1870)
  Véron, Louis (5 avril 1798 (16 Germinal An 6)-27 novembre 1867)
  - 1. Lettre d’Anatole Demidoff à Eugène Delacroix, 18 décembre 1837 (1 pièce). Au dos, mentions manuscrites de Delacroix (liste de noms: Testu, Delaborde, Menessier, etc.) et dessin
  - 2-3. Lettres Louis Véron (1798-1867, directeur de l’Opéra) à Eugène Delacroix, 3 mai 1831 et 10 août 1852 (2 pièces). Au dos de la seconde, mentions manuscrites de Delacroix (liste de provisions), au crayon.
  - 4. Lettre à Philippe Burty, 30 octobre 1877 (1 pièce)
  - 5-6. Eugène Delacroix, « Des critiques en matière d’arts », Revue de Paris, mai 1829 et « Portrait de Pie VII par Sir Thomas Lawrence », Revue de Paris, juillet 1829: 2 tirés-à-part montés sur onglets.
  - 7. Notice biographique sur Eugène Delacroix: manuscrit (1 feuillet)
- Papiers Alfred Robaut, 1865-1890; Archives 033, 05
  Alfred Robaut (1830-1909), de Douai, lithographe, auteur du premier catalogue d’œuvres de Delacroix et de Corot; son oncle et beau-père est Constant Dutilleux, (1807-1865), peintre qui était ami de Delacroix et de Corot; Robaut n’a pas connu Delacroix, mais possédait à la fin de sa vie une collection d’œuvres de lui.
  Le Gentil, Constant (1819-1901)
  Dutilleux, Constant (5 octobre 1807-21 octobre 1865)
  - 1-14. Lettres de Constant Le Gentil [collectionneur d’Arras, ami de Robaut et Dutilleux, qui a acheté par leur intermédiaire] à Alfred Robaut, 7 juin-29 juillet 1879 (14 pièces)
  - 15. Copie d’une lettre de Dutilleux, 29 janvier 1865. Notes mansucrites de Robaut au revers (1 pièce)
  - 16-39. Lettres adressées à Alfred Robaut (dont Alphonse Carrière, Paul Demeny, Charles Desavary (cousin de Robau), Paul Dutilleux, Alfred Le Brun, Cr. Mill, son père Félix Robaut, Achille Vogue, etc.), 1er mai-18 août 1879 (24 pièces)
  - 40-50. Salon de 1879: coupures de presse (11 pièces)
  - Sous-dossier Eugène Delacroix
  - 51. A. Robaut, calque d’un dessin de Delacroix représentant une scène de prière dans une crypte.
  - 52. 2 vignettes gravées montées ensemble d’oeuvres de Delacroix, dont « Chemin de croix ».
  - 53. Lettre de L. Rougé à Constant Dutilleux ( ?), envoyé par lui à son oncle F. Dutilleux, 6 septembre 1865.
  - 54. Lettre d’A. Robaut, avec reproduction dessinée d’une académie d’homme de Delacroix
  - ure de Robaut sur une chemise ne contenant pas de document correspondant, 30 septembre 1874.
  - 55. Copie d’une lettre adressée au Préfet de la Seine, novembre 1884
  - 56. Lettre d’Aglaüs Bouvenne à A. Robaut, 6 juillet 1889.
  - 57. Extrait d’une lettre de Fernand Calmettes, 6 octobre 1890.
  - 58-73. Notes manuscrites, concernant la diffusion d’oeuvres de Delacroix: ventes, gravures et publications, contrefaçons (16 pièces)
  - 74. A. Robaut, « Relevé de gravures, lithographies ou photographies à la Bibliothèque impériale, des pièces qui manquent à notre collection Eugène Delacroix, commencé par C. Dutilleux en 1827 »: tableau imprimé annoté par Robaut (1 feuillet).
  - 75-82. Catalogues de vente: coupures annotées (8 pièces)
  - 83-84. Anciens conditionnements annotés par Robaut
- Papiers Maurice Tourneux, 1831-1911; Archives 033, 06
  - Correspondances et notes, 1876-1911; Archives 033, 06, 01
    Fillon, Benjamin (15 mars 1819-23 mai 1881)
    Moreau-Nélaton, Étienne (2 décembre 1859-25 avril 1927)
    Burty, Philippe (6 février 1830-3 juin 1890)
    - 1-15. Lettres de Maurice Tourneux à Benjamin Fillon (1819-1881), 28 novembre 1876-22 mars 1881 (15 pièces)
    - 16. Lettre de Maurice Tourneux à Mademoiselle [Fillon], 16 juin 1881 (1 pièce)
    - 17. Note manuscrite de Benjamin Fillon sur une céramique, sans date (1 feuillet)
    - 18-19. Benjamin Fillon, « Une statue de neige » et « Nécrologie de M. l’abbé Ferdinand Baudry »: coupures de presse, 1878-1880 (2 pièces)
    - 20-40. Benjamin Fillon, compte rendu d’A. Armand, « Les médailleurs italiens des XVe et XVIe siècles », Paris: Rollin et Feuardent, 1879: manuscrit (21 feuillets).
    - 41-55. Lettres d’Etienne Moreau-Nélaton à M. et Mme Maurice Tourneux, 1er juin 1891-21 juillet 1911 et sans date (15 pièces)
    - 56. Lettre de René Bouché à Maurice Tourneux, 19 novembre 1906, à propos d’un article d’Antoine Deschamps sur Eugène Delacroix
    - 57-73. Maurice Tourneux, « Les origines de la galerie de l’Ermitage », sans date: notes manuscrites concernant notamment la collection Crozat
    - 74. Ernest Chesneau, « Le romantisme jugé par un classique: Ingres, Eugène Delacroix, Géricault », extrait du « Constitutionnel », sans date.
    - 75-80. Six lettres de Philippe Burty à Maurice Tourneux, 1882-1884.
    - 81. Une lettre d’Alfred Prunaire, annotée par Burty, 1874.
  - Alexandre-Gabriel Decamps, 1831-1862; Archives 033, 06, 02
    Decamps, Alexandre-Gabriel (1803-1860)
    Gavarni (13 janvier 1804 (22 Nivôse An 12)-24 novembre 1866)
    Chaumelin, Marius (15 avril 1833-20 octobre 1889)
    - 1-33. Notes manuscrites de Maurice Tourneux (33 feuillets)
    - 34-41. Coupures de presse (8 pièces)
    - 42. Philippe Burty ( ?), Tableau d’oeuvres vendues: manuscrit (1 pièce)
    - 43. Copie d’une lettre de Decamps à Gavarni, 14 juillet 1853 (1 pièce)
    - 44-48. Philippe Burty ( ?), « 25 novembre 1862. Quelques jours après ma longue visite chez Mme Decamps »: manuscrit (5 feuillets)
    - 49. Marius Chaumelin, « Decamps. Sa vie, son oeuvre » (Marseille, 1861, 44 p.): imprimé dédicacé à Philippe Burty
    - 50. Lettre de Marius Chaumelin à Philippe Burty, 26 juin 1861 (1 pièce)
    - 51-56. « Salon de 1831 »: extrait imprimé (5 feuillets)
    - 57-61. « Vieux orientaux: Decamps, Marilhat »: extrait imprimé (5 feuillets)
  - Charles Méryon, 1868-1894; Archives 033, 06, 03
    Meryon, Charles (1821-1868)
    Huish, Marcus Bourne (1845-1921)
    Haden, Francis Seymour (1818-1910)
    - 1. Philippe Burty, copie d’une notice biographique sur Charles Méryon extraite de la « Chronique des Arts », 23 février 1868: manuscrit (1 pièce)
    - 2. Lettre de Francis Seymour Haden à Philippe Burty, 11 juin [1879] (1 pièce)
    - 3-5. Lettres de Marcus Huish à Philippe Burty, 16 juin 1879-1er janvier 1880 (3 pièces)
    - 6. Lettre de Cr. Doble ( ?) à Philippe Burty, 24 novembre 1879 (1 pièce)
    - 7. Lettre de E. Brown à Philippe Burty, 27 novembre 1879 (1 pièce)
    - 8. Lettre de [***fauchez] à Maurice Tourneux ( ?), 18 décembre 1894 (1 pièce)
    - 9. Note manuscrite de Philippe Burty (1 feuillet)
    - 10-15. Notes manuscrites de Maurice Tourneux (5 feuillets)
    - 16-19. Coupures de presse (4 pièces)
  - Théodore Rousseau, 1881-1910; Archives 033, 06, 04
    Rousseau, Théodore (1812-1867)
    Dorbec, Prosper (1870-)
    - 1. Lettre de Louis Véron à Philippe Burty, 12 août 1881 (1 pièce)
    - 2. Lettre de Prosper Dorbec à Maurice Tourneux ( ?), 1er mai 1910 (1 pièce)
    - 3. Copie d’une lettre de Théodore Rousseau à Dupré, sans date (1 pièce)
    - 4-5. Notes manuscrites de Philippe Burty ( ?)
    - 6-8. « Tableaux et dessins de Théodore Rousseau... Catalogue 1878 », Ad. Braun & Cie: imprimé (3 feuillets)
    - 9-11. Notes manuscrites de Maurice Tourneux
    - 12-16. Maurice Tourneux, « Théodore Rousseau », sans date: manuscrit (5 feuillets)
  - Revue de l'art français, Archives 033, 06, 05
    1-70. Notes manuscrites de Maurice Tourneux
- Varia, 1863; Archives 033, 07
  Duprez, Gilbert (6 décembre 1806-23 septembre 1896)
  Pasta, Giuditta (26 octobre 1797 (5 Brumaire An 6)-1er avril 1865)
  Millet, Aimé (1819-1891)
  - 1. Gilbert Duprez, notes manuscrites sur la soprano Judith Pasta (1798-1865), sans date (1 pièce)
  - 2-4. Lettres d’Aimé Millet (1819-1891), sculpteur, à [Pauline Viardot ?], 25 janvier-11 juillet 1863 et sans date (3 pièces).
  - 5. « Alexandre d’après les écrivains orientaux »: manuscrit, sans date (8 feuillets)
  - 6. « Chanson de l’amour »: notes manuscrites, sans date (1 feuillet)
  - 7. Notes manuscrites en italien, sans date (1 feuillet)
  - [Déplacé en Ms 250 où se trouve l’original: A. Joubin, « Ebauche de l’étude sur Raphaël »: copie dactylographiée pour la publication du texte de Delacroix]
  - [Déplacé en Ms 426 bis: notes de Pierre Andrieu, extraites de son journal, sur pages d’agenda]